臺灣士林地方法院刑事判決　　　　　　　　100年度訴字第3號
公　訴　人　臺灣士林地方法院檢察署檢察官
被　　　告　游皓森
上列被告因妨害自由案件，經檢察官提起公訴（99年度偵續字第
349 號），本院判決如下：
    主  文
游皓森共同犯剝奪他人行動自由罪，處有期徒刑月，如易科罰
金，以新臺幣壹仟元折算壹日。
    事  實
一、游皓森因與其姐游舒婷前曾共同投資羅彬煜經營之正曄科技
    有限公司（下稱正曄公司，址設臺北縣中和市【現已改制為
    新北市中和區○○○路○ 段29 6號7 樓之3 ），嗣後雙方發
    生投資糾紛，游皓森遂於民國97年5 月26日17時20分許，帶
    同王弘毅、「黃品達」及其他年籍不詳之成年男子4 人（下
    稱該4 名男子），至正曄公司上址向羅彬煜催討並協商債務
    問題，游皓森竟與「黃品達」及該4 名男子共同基於強制、
    剝奪行動自由之犯意聯絡，由其中2 名男子看住正曄公司大
    門，不讓羅彬煜離開正曄公司，其餘人等則將羅彬煜帶入其
    個人辦公室內，就羅彬煜積欠之債務，脅迫羅彬煜必須提供
    擔保品或保證人之無義務之事。嗣因羅彬煜無法提出履行債
    務之擔保，游皓森竟與其中3 名成年男子另基於共同傷害之
    犯意聯絡，推由該3 名男子持菸灰缸毆打羅彬煜之臉部及手
    臂，致羅彬煜受有嘴上唇裂傷10X0.5公分、鼻孔內下方出血
    傷口0.5X 0.5公分、右上臂瘀血傷5X2 及3X1 公分兩條等傷
    害（游皓森涉犯共同傷害部分，業經臺灣高等法院另案判處
    拘役30日確定），游皓森與「黃品達」及該4 名男子共同以
    將羅彬煜限制在正曄公司辦公室內，並推派其中2 名成年男
    子站在辦公室外，不讓羅彬煜離開，剝奪羅彬煜之行動自由
    達5 小時之久。嗣於同日22時30分許，因正曄公司業務助理
    許育萍通知羅彬煜之妻報警後，員警到場處理，羅彬煜始與
    員警一同離去，並查悉上情。
二、案經羅彬煜訴由臺北市政府警察局士林分局報告臺灣士林地
    方法院檢察署檢察官偵查起訴。
    理  由
壹、證據能力部分：
一、按被告以外之人於審判外之言詞或書面陳述，除法律有規定
    者外，不得作為證據，刑事訴訟法第159 條第1 項定有明文
    。告訴人羅彬煜於檢察官偵訊中所為陳述，為被告以外之人
    於審判外之陳述，屬傳聞證據，而被告於本院準備程序中就
    該供述之證據能力提出爭執，本院審酌該陳述作成之狀況，
    並考量告訴人於本院審理時業經傳喚到庭具結作證，經檢察
    官、被告雙方為交互詰問，因認上開告訴人於偵訊所為之陳
    述，尚與刑事訴訟法第159 條之2 或第159 條之3 所定情形
    不相符合，復查無其他得例外取得證據能力之法律依據，前
    開證據方法應予排除，不得作為本案證明被告有罪之依據。
二、次按未經被告詰問之被告以外之人於偵查中向檢察官所為之
    陳述，依刑事訴訟法第159 條之1 第2 項之規定，原則上屬
    於法律規定為有證據能力之傳聞證據，於例外顯有不可信之
    情況，始否定其得為證據。是得為證據之被告以外之人於偵
    查中所為之陳述，因其陳述未經被告詰問，應認屬於未經合
    法調查之證據，並非無證據能力，而禁止證據之使用。惟是
    否行使詰問權，屬被告之自由，倘被告於審判中捨棄詰問權
    ，或證人客觀上有不能受詰問之情形，自無不當剝奪被告詰
    問權行使之可言（參見最高法院98年度臺上字第1032號判決
    意旨參照）。證人范語潔、許育萍於檢察官訊問時所為證述
    ，被告於本院準備程序中就上開供述之證據能力亦提出爭執
    ，本院審酌證人范語潔、許育萍業經檢察官告知具結之義務
    及偽證之處罰後具結而為陳述，且並無何顯有不可信之情況
    ，認得為本案證據。又證人范語潔、許育萍於本院審理中到
    庭作證並進行交互詰問，已足以保障被告之對質詰問權，而
    本院於審判期日依法定程序提示證人范語潔、許育萍之證述
    並告以要旨，而為合法調查後，自得將證人范語潔、許育萍
    於偵查中之證述採為證據。
三、除前述本院認定無證據能力，不得作為證據之證據方法外，
    本案所引用之供述及非供述證據，經本院依法踐行調查證據
    程序，檢察官、被告均不爭執各該證據之證據能力，且亦查
    無依法應排除其證據能力之情形，是後述所引用證據之證據
    能力均無疑義。
貳、實體部分：
一、訊據被告固不否認有於上開時間，與王弘毅、「黃品達」及
    其他年籍不詳之成年男子4 人等共同前往正曄公司與告訴人
    協商債務糾紛，及提議要告訴人找保證人之事實，惟矢口否
    認有何強制、妨害自由情事，辯稱：伊當天只有約王弘毅、
    「黃品達」一起前去，其他年籍不詳之成年男子不是伊找的
    ，當天告訴人有同意要找保證人，在場沒有人不讓告訴人離
    去云云。經查：
    (一)上揭犯罪事實，業據證人即告訴人羅彬煜於本院審理時結
      證稱：97年5 月26日下午5 時20分許，被告有至正曄公司
      處理債務問題，但伊不知道會來這麼多人。被告與其他男
      子共約7 、8 人，是一起進來的。被告在伊辦公室內先問
      伊有無辦法處理債務問題，伊告知無法處理。被告問伊能
      否提供擔保品或保證人，伊答稱沒辦法。被告等人就逼伊
      打電話找人來擔保，從被告一行人下午5 點半進入公司開
      始，伊中間只上過1 次廁所，也被被告派人跟著，直到警
      察在晚上10點半到來，伊才脫身。伊不認識的人，在一進
      公司就守住公司大門。伊沒有機會叫被告等人離開，伊一
      進去，被告等人除叫伊處理債務外，伊被逼打電話、被拳
      打腳踢，沒有機會跟渠等講話。伊有嘗試要離開，走到門
      口，看守公司大門的人叫伊回去坐好。王弘毅當天在現場
      沒有向伊催討債務。被告及其他不認識之男子係持伊之前
      簽發給游舒婷之本票來向伊催討，直到員警到場後，伊才
      能離開。在辦公室內，伊講的任何一通電話旁邊都有人監
      聽，伊只有上廁所1 次，還有人跟著伊去。不認識的男子
      有跟伊說不准離開。被告等人進入正曄公司時，還有2 名
      員工許育萍、林依霖在場，另有投資人范語潔來協商債務
      。被告等人進入正曄公司時，伊在辦公室內，許育萍通知
      有人找伊，才進去會議室，因被告等要求伊去找擔保人，
      所以伊回到伊辦公室內打電話，被告等就跟著進來，之後
      就一直待在伊的辦公室。公司員工要上廁所必須走出公司
      大門，因為是大樓共用的廁所。伊前稱伊打電話對方監聽
      係指另外有人耳朵靠近伊之話筒直接聽伊與對方之對話。
      該段期間內，伊打超過20通電話，最短的1 分鐘不到，最
      長的講10幾分鐘就是打給伊太太，大部分是講短的電話。
      當伊被限制在辦公室不能離開期間，被告等人有換班，大
      約晚上7 、8 點時，走掉2 、3 人，有換2 、3 名小弟上
      來，被告當時也跟著離去，為首的平頭穿西裝男子係在該
      次走掉之人裡頭，其他人繼續跟伊談債務問題。到晚上10
      點多警察來的時候，約5 分鐘，被告就過來等語（見本院
      卷第39頁至第49頁）；證人即正曄公司投資人范語潔於偵
      訊時結證稱：伊於97年5 月26日下午4 時許至正曄公司，
      後來下午5 時許被告帶一群人到正曄公司，與羅彬煜討論
      ，被告帶來的人講話比較衝。後來被告及帶來的人，有幾
      個帶被告進去辦公室，裡面有爭執，伊沒進去，但聽到講
      話聲、東西掉下來聲音，聽到羅彬煜說「不要動手，不要
      打我」，後來羅彬煜出來時，嘴角及鼻子流血。連伊去上
      廁所，對方都派人跟著，伊等不敢離開，直到晚上8 點多
      ，對方一些人已經離開，包括被告帶來人中比較兇的那個
      ，伊問小弟「可以走了嗎」，伊才離開，該時為晚上8 、
      9 時，伊離開時，羅彬煜仍在，該時被告及帶來的2 、3
      個小弟還在，渠等在辦公室內叫羅彬煜打電話。伊之行動
      自由有被限制，因為要詢問對方後，伊才能走，否則此種
      狀況，伊幹嘛不離開。先前伊要打電話時，對方小弟站在
      伊旁邊看，伊說「你怕我報警嗎」，對方大聲說「你打啊
      」，伊就連電話都沒撥，當時是對方打完羅彬煜，所以伊
      就不敢離開，直到晚上9 點多，伊問對方可否離開，對方
      才說「你走啊，我又沒說你不能走」等語（見99年度偵續
      字第79號卷第18頁至第19頁），並於本院審理時結證稱：
      案發當天伊比被告早至正曄公司，直到晚上8 點多離開。
      當天伊在正曄公司員工上班之開放辦公空間處，聽到羅彬
      煜辦公室傳出打鬥聲，羅彬煜出來後嘴角有流血，後來羅
      彬煜和那群人又進辦公室，伊想打電話，心裡想說要報警
      或與外面聯絡，才拿出電話，旁邊有個被告帶來小弟一直
      在看伊要做什麼，伊說「你幹嘛，怕我報警」，對方就很
      大聲說「你報啊」。伊當時覺得被嚇到，沒有打電話，當
      時不敢離開正曄公司，但伊沒問可否離開，因伊想打電話
      就被對方嗆，後來伊去上廁所時，對方也有派人跟著並站
      在女廁門口。被告帶來之人大概有3 名男子在開放辦公空
      間區，一個站在伊旁邊，其他站在羅彬煜辦公室門口。當
      時還有許育萍、依霖2 名員工在，雖無人限制正曄公司員
      工不准下班，但連伊都不敢走，渠等怎麼敢離去，伊被嗆
      時，渠等也有聽到。後來被告及帶來的人有一批先走，伊
      有問對方說伊可否離開，對方說沒有限制伊離開，伊就和
      許育萍一起離開，離開時被告還在羅彬煜辦公室內等語（
      見本院卷第50頁至第56頁）；證人即正曄公司業務助理許
      育萍於偵訊時結證稱：伊係正曄公司業務助理兼秘書，97
      年5 月26日伊在正曄公司，有看到被告帶一群人來找羅彬
      煜，被告等人跟羅彬煜在會議室內，門是關著。伊晚上約
      8 、9 時離開正曄公司，羅彬煜還在，沒辦法離開，伊離
      開後，打電話給老闆娘請她報警。被告帶來的人會監視伊
      等行動，問伊等去哪，並站在旁邊看伊等上班，伊覺得不
      對勁等語（見99年度偵續字第79號卷第40頁至第41頁），
      嗣於本院審理時結證稱：案發當天伊在正曄公司，直到晚
      上8 點後才離開，當天有很多人來正曄公司，還在會議室
      內，當時在開放辦公空間內有2 、3 人在監視，在伊等座
      位前走來走去，打電腦或拿起電話，就會站在伊等旁邊來
      ，問要打電話給誰。羅彬煜在會議室內無法出來，後來裡
      面有傳出打鬥聲，伊覺得不對進，羅彬煜沒出來，伊也不
      敢離開，羅彬煜從會議室走出時，有人跟著，且大部分時
      間都在會議室內。晚上7 、8 時許，被告帶來之人有更換
      ，伊不清楚有多少人，確實有人進出，後來伊與范語潔一
      起離開，離開後伊打給羅彬煜太太請她報警等語（見本院
      卷第57頁至第62頁頁），衡諸證人范語潔、許育萍證述之
      情節，與告訴人之證言，互核一致，均係就案發當時親見
      之事實作證，其等證詞內容詳確，並無明顯瑕疵，且證人
      等與被告素不相識，並無仇恨怨隙，衡情證人等當無甘冒
      偽證重罪而設詞誣陷被告之必要，從而，證人等前揭證詞
      ，應屬可信。此外，復有正曄公司所在大樓監視器翻拍相
      片10張附卷可資佐證（見97年度他字第4062號卷第60頁至
      第69頁），而告訴人確受有嘴上唇裂傷10X0.5公分、鼻孔
      內下方出血傷口0.5X 0.5公分、右上臂瘀血傷5X2 及3X1
      公分兩條等傷害，亦有誠泰醫院診斷證明書1 紙在卷可參
      （見見97年度他字第4062號卷第3 頁），堪信屬實。
    (二)被告雖以前詞置辯，惟查：
      1.共同實行犯罪行為之人，在合同意思範圍以內，各自分
        擔犯罪行為之一部，相互利用他人之行為，以達其犯罪
        之目的者，即應對於全部所發生之結果，共同負責，不
        問犯罪動機起於何人，亦不必每一階段犯行，均經參與
        。且關於犯意聯絡，不限於事前有所協定，其於行為當
        時，基於相互之認識，以共同犯罪之意思參與者，亦無
        礙於共同正犯之成立。
      2.有關被告與「黃品達」及該4 名男子自97年5 月26日17
        時20分許到達正曄公司後，由其中2 名成年男子看住正
        曄公司大門，不讓羅彬煜離開，其餘人等則將羅彬煜帶
        入辦公室內，脅迫羅彬煜必須提供擔保品或保證人，期
        間羅彬煜連上廁所、打電話均遭監聽及陪同，甚遭到毆
        打成傷，直至該日22時30分許，員警接獲報案到達後，
        羅彬煜方與員警一同離開，共遭剝奪之行動自由達5 小
        時之久等情，業經認定如上，惟被告知悉當日前往正曄
        公司之目的係為協商債務糾紛，而其於該4 名男子不讓
        羅彬煜離去及其中3 名男子另行起意傷害羅彬煜時，均
        未出言規勸或加以阻止，足認其對於其他共犯之非法方
        式有所認知，並與其他共犯達成犯意聯絡。
      3.證人王弘毅雖於偵訊及本院審理時均結證稱：伊與被告
        及被告帶來之人，係與羅彬煜商談債務如何處理，均無
        限制羅彬煜或正曄公司人員之行動或禁止其等離去等語
        （見99年度偵續字第79號卷第51頁、本院卷第65頁），
        然證人王弘毅亦證稱：一開始伊在會議室，後來羅彬煜
        離開會議室到自己辦公室打電話，伊就走出來待在在開
        放辦公區。伊係被告姐姐之前男友等語（見本院卷第68
        頁至第69頁），再參以證人羅彬煜於本院結證稱：王弘
        毅只是跟著來，沒有向伊催討債務，印象中他沒有發言
        ，伊遭被告帶來之人毆打時，不記得王弘毅是否在場等
        語（見本院卷第41頁、第47頁）及證人范語潔亦於本院
        結證稱：王弘毅當時在辦公室外面跟伊等一起講話，談
        話內容伊不記得，王弘毅沒有進去等語（見本院卷第56
        頁），顯見證人王弘毅於羅彬煜遭限制行動在辦公室時
        ，並未在辦公室內，對辦公室內所發生之強暴、脅迫行
        為，未親自見聞，是其上開證述，誠難作為有利被告之
        證據。
     (三)綜上所述，被告所辯，顯係卸責之詞，不足採信。本案
       事證明確，應依法論科。
二、按刑法第302 條之妨害自由罪，係妨害他人自由之概括的規
    定，故行為人具有一定目的，以非法方法剝奪人之行動自由
    者，除法律別有處罰較重之規定（例如略誘及擄人勒贖等罪
    ），應適用各該規定處斷外，如以使人行無義務之事，或妨
    害人行使權利為目的，而其強暴脅迫復已達於剝奪人行動自
    由之程度，即祇成立本罪，不應再依同法第304 條論處。誠
    以此項使人行無義務之事，或妨害人行使權利之低度行為，
    應為剝奪人行動自由之高度行為所吸收，不能以其目的係在
    使人行無義務之事，或妨害人行使權利，認為係觸犯刑法第
    302 條第1 項及第304 條第1 項之二罪名，依同法第55條，
    從一重處斷（最高法院29年上字第2359號判例意旨參照）。
    次按刑法第302 條之妨害自由罪，原包括私禁及以其他非法
    方法剝奪人之行動自由而言，所謂非法方法，當包括強暴脅
    迫等情事在內（最高法院74年台上字第3404號判例意旨參照
    ）。是核被告所為，係犯刑法第302 條第1 項之剝奪他人行
    動自由罪。又被告於剝奪行動自由之過程中，併施以強暴、
    脅迫之手段，要求告訴人提供擔保品或保證人，而使行無義
    務之事，揆諸上揭判例意旨，其使人行無義務之事之低度行
    為，應為剝奪人行動自由之高度行為所吸收，不另論罪；被
    告與「黃品達」及該4 名男子間，就上開剝奪他人行動自由
    犯行，有犯意聯絡、行為分擔，應依刑法第28條之規定論以
    共同正犯。公訴意旨認被告所犯為強制罪及剝奪他人行動自
    由罪之教唆犯及上開2 罪為想像競合犯部分，容有誤會，惟
    因本件犯罪基本事實既仍屬相同，即無庸援引刑事訴訟法第
    300 條規定變更起訴法條，附此敘明。爰審酌被告僅因與告
    訴人間之債務糾紛未獲合理解決，竟糾眾以剝奪告訴人之行
    動自由，其行為危害他人安全，對社會風氣產生不良影響，
    所為非是，及其生活狀況、智識程度、犯罪動機、目的、手
    段、犯後態度等一切情狀，量處如主文所示之刑，並諭知易
    科罰金之折算標準，以資懲儆。
據上論斷，應依刑事訴訟法第299 條第1 項前段，刑法第28條、
第302 條第1 項、第41條第1 項前段，刑法施行法第1 條之1 ，
判決如主文。
本案經檢察官顏珮珊到庭執行職務。
中    華    民    國   100    年    5     月    26    日
                  刑事第八庭審判長法  官  楊皓清
                                  法  官  黎惠萍
                                  法  官  高雅敏
以上正本證明與原本無異。
如不服本判決應於收受送達後 10 日內向本院提出上訴書狀，並
應敘述具體理由。其未敘述上訴理由者，應於上訴期間屆滿後
20 日內向本院補提理由書 (均須按他造當事人之人數附繕本 )
「切勿逕送上級法院」。
                                  書記官  陳映羽
中    華    民    國   100    年    5     月    26    日
附錄本案論罪科刑法條
刑法第302條
私行拘禁或以其他非法方法，剝奪人之行動自由者，處5 年以下
有期徒刑、拘役或3 百元以下罰金。
因而致人於死者，處無期徒刑或 7 年以上有期徒刑，致重傷者
，處 3 年以上 10 年以下有期徒刑。
第 1 項之未遂犯罰之。